【裁判字號】    90,上訴,634
【裁判日期】    900628
【裁判案由】    重利
【裁判全文】
臺灣高等法院高雄分院刑事判決                      九十年度上訴字第六三四號
    上  訴  人  台灣高雄地方法院檢察署檢察官
    被      告  乙○○
右上訴人因被告重利案件，不服臺灣高雄地方法院八十八年度訴字第一五六六號中華
民國九十年三月十三日第一審判決（起訴案號：臺灣高雄地方法院檢察署八十八年度
偵字第一六七九０號），提起上訴，本院判決如左：
      主  文
上訴駁回。
      理  由
一、公訴意旨略以：被告乙○○與綽號「水哥」之不詳姓名男子，基於共同之犯意，
    於民國八十八年六月間以在報紙刊登廣告之方式經營地下錢莊，乘他人輕率、急
    迫或無經驗貸以金錢，而取得與原本顯不相當之重利並以之為常業，甲○○因需
    錢孔急，於八十八年六月二十二日以電話向「水哥」借款新台幣（下同）五萬元
    ，利息每十天一萬一千元，預先扣除，甲○○並開具本票二張及以身分證作為質
    押，八十八年七月四日十五時許，乙○○持甲○○之身分證及本票前往高雄市○
    ○○路一七０號大紅屋泡沫紅茶店，欲向甲○○收取本金及利息時為警查獲，因
    認被告所為，係犯刑法第三百四十五條之常業重利罪嫌云云。
二、按犯罪事實應依證據認定之，無證據不得推定其犯罪事實。又不能證明被告犯罪
    者，應諭知無罪之判決，刑事訴訟法第一百五十四條、第三百零一條第一項分別
    定有明文。所謂犯罪事實之證據，係指足以認定被告確有犯罪行為之積極證據而
    言，該項證據且須適合被告犯罪事實之認定，始得採為斷罪資料（最高法院二十
    九年上字第三一０五號、五十三年台上字第二七五０判例參照）。
三、本案公訴人認被告有前揭犯嫌，無非以被害人甲○○之指訴，並有本票、身分證
    及刊登廣告之報紙為其主要論據。訊據被告乙○○堅決否認有右揭犯行，辯稱：
    我沒有經營地下錢莊，沒有刊登報紙，我晚上有在太陽ＫＴＶ工作，做了將近二
    年，從開幕做到現在，從晚上七點至凌晨三點。有一個綽號叫「水哥」欠我們店
    裡酒錢，我在那裏擔任主任，負責管理服務生，上面還有經理是張雪慧，老板是
    陳彩量，實際上負責人是張女及會計劉秀絨，如有欠債是會計去收錢，如會計不
    知道地方，會叫我去收。我不知「水哥」真實姓名，當時他簽二張帳單，共欠三
    萬一仟伍百元，他說有人欠他五萬元，扣除債務後有剩下的錢，還可以繼續消費
    ；他來我們店裏消費有半年之久，之前都付現金，最近才欠這二張帳單，我們催
    討好幾次，他才於八十八年七月三日凌晨（零時）三十分說有人欠他錢並拿資料
    給我，說他住在外縣市，沒有空，要我幫他去拿錢，我就把家裏的電話給他，他
    七月四日下午一、二點時打電話給我，叫我去歡樂大紅屋找姓張的小姐，我到時
    直接找張小姐將資料給她後，警察就過來。他叫我去拿五萬元沒有給我報酬，我
    們幫客人買香煙都有一、二百塊的報酬，當時「水哥」拜託我去拿時，會計小姐
    有在場，會計小姐說她下午沒有時間，就說乾脆我去拿，我就答應去等語。經查
    ：
（一）、證人即被告所任職太陽ＫＴＶ之經理張雪慧於原審審理時結證稱：「（問：
        「水哥」認識否？）不認識，他去我們公司消費四次，從六、七月開始簽二
        次帳，三月份開始消費有給付現金，六、七月這二次「水哥」要簽帳是我決
        定的，他說他身上沒有錢，多少錢是會計記的，要問會計才知道，我可以決
        定讓他簽帳，六月他沒有繳錢，他說七月要繳錢再一起算，才會讓他簽帳，
        簽完帳後他就沒有來；他沒有繳錢，就由會計處理，不是被告叫我給他簽帳
        的。被告是從八十七年二月開始至今在太陽ＫＴＶ上班。我是從八十六年十
        二月開始在太陽ＫＴＶ上班。除了公事，他的私事我們都不知道。被告與「
        水哥」熟識否，我們不清楚」等語；證人即被告所任職太陽ＫＴＶ之會計劉
        秀絨亦於原審中結證稱：「（問：「水哥」認識否？）不認識，我是八十七
        年三月開始至太陽ＫＴＶ上班，我公司沒有給客戶簽帳，客戶如喝醉要鬧事
        沒辦法處理才讓他簽帳，「水哥」我見過面，他三、四月開始消費，一次付
        六千元，一次付一萬二千元，六、七月時「水哥」喝醉酒才讓他簽帳，他說
        七月來要還錢，七月要消費之前，他就拿信封說裏面有五萬元，要還六月一
        萬六千五百元的帳，只說裏面有五萬元，沒有說是支票或借據，所以我們才
        讓他繼續消費，信封裏的東西我都沒有看，被告主動說要幫我去收，我們當
        時都沒有看信封裏的東西，我們以前都是現金消費，沒有簽帳消費，所以從
        來沒有請被告去收過帳，我跟被告是同事，除了公事外，他的私事我們都不
        清楚。被告曾跟我說他收不到帳，我就在七月五日晚上八、九點打行動電話
給「水哥」，「水哥」說要來處理，結果也沒有來，被告與「水哥」熟識否
        ，我們不清楚」等語（參原審法院八十八年十月六日訊問筆錄）。二位證人
        均證述被告所持有去收錢之憑據，確係綽號「水哥」所交付，作為積欠太陽
        ＫＴＶ店抵帳之用，而由被告代店方收取無訛，核與被告上述辯解相符。
（二）、參以被告於原審審理中庭提附卷之其在太陽ＫＴＶ（即太陽飲料店）上班之
        在職證明書、八十八年度扣繳憑單、名片各一件，及證人劉秀絨庭提附卷綽
        號「水哥」之人所留之簽帳單二紙等物證，可見被告辯稱其係於太陽ＫＴＶ
        上班，案發當日去高雄市○○○路一七０號大紅屋泡沫紅茶店，欲向甲○○
        收款，係幫忙其店之客戶「水哥」之票據債務人收款，用以抵償「水哥」消
        費所欠款項等情，核與上開證人之證述相符，尚無悖情不可採信之處。
（三）、至於公訴人憑以認定被告涉犯常業重利罪嫌之被害人甲○○於警訊中之惟一
        指述：「（問：警方查獲乙○○一人，是否為當初妳向其借貸之人？）不是
        ，另有他人‧‧‧」云云，顯並未能證明被告涉有上開常業重利罪嫌，公訴
        人據此認定被告犯行，尚嫌率斷。又原審法院依被害人甲○○在警訊中指稱
        其與所借貸之人聯絡之電話號碼（○七）0000000及（○七）000
        0000，所查得該使用者之姓名分係鄧貴玲及黃玉婷二人，而被告與綽號
        「水哥」之人聯絡之行動電話號碼0000000000號（留於簽帳單上
        ），查得其使用人為曾繁政，核與上述電話申請使用人不符，此有中華電信
        股份有限公司臺灣南區電信分公司及泛亞電信公司之覆函各一件附卷可稽；
        再經原審法院傳訊證人黃玉婷到庭結證稱：「（問：電話（○七）0000
        000何人使用？）申請二年多，居家用，不曾在報紙上登刊做小額借貸使
        用，但我曾經有接過要向我借款的電話，但我回答說打錯了，對方就掛電話
        ，我總共接過三、四通電話，都是在三、四月間晚上十一、二點時接到的，
        之前或之後都沒有接過。我哥叫黃兆楨、母親林秀枝（去年十一月一日死亡
        ），家中只剩我跟我哥在家，但我哥現不在家，我知道我哥沒有將電話刊登
        做小額貸款」等語（參原審法院八十八年十一月十五日訊問筆錄），亦無法
        證明被告涉有刊登上述電話廣告從事常業重利犯行。另經原審法院傳拘上開
        證人即被害人甲○○與鄧貴玲、曾繁政等人，及經本院一再傳訊鄧貴玲、甲
        ○○均無著落，無法再進一步調查；惟甲○○於警訊中既已明確指認借款給
        伊之人並非被告乙○○，而公訴人僅憑被害人甲○○在警訊中指稱於民國八
        十八年六月間依在報紙刊登廣告之上述電話號碼，而向不詳姓名之人借款五
        萬元，利息每十天一萬一千元，預先扣除，其開具本票二張及以身分證作為
        質押，及被告受其所服務之店家太陽ＫＴＶ（即太陽飲料店）之託，持前開
        「水哥」客人所交付之憑據欲向債務人收錢，即遽認被告與綽號「水哥」共
        同經營地下錢莊之情，尚有未洽。此外，復查無其他積極證據足認被告有公
        訴人所指之犯行，被告之犯罪應屬不能證明。
四、原審因認不能證明被告乙○○重利犯罪，而諭知無罪之判決，並無不合；檢察官
    上訴意旨仍執陳詞，指摘原判決不當，非有理由，應予駁回。
據上論結，應依刑事訴訟法第三百六十八條，判決如主文。
本案經檢察官陳新慶到庭執行職務。
中        華        民        國    九十      年    六    月   二十八   日
                              臺灣高等法院高雄分院刑事第一庭
                                審判長法  官
                                                法  官
                                                法  官
得上訴


司法院資訊處製作；財團法人民間司法改革基金會備份。
